【裁判字號】    92,易,24
【裁判日期】    920321
【裁判案由】    詐欺
【裁判全文】
臺灣臺中地方法院刑事判決                            九十二年度易字第二四號
    公  訴  人  臺灣臺中地方法院檢察署檢察官
    被      告  甲○○
右列被告因詐欺案件，經檢察官提起公訴（九十一年度偵字第六四四二號、第九七六
九號），本院判決如左：
    主  文
甲○○無罪。
    理  由
一、公訴意旨略以：被告甲○○於民國九十年七月十七日，見報紙分類廣告欄登載一
    則「存摺買賣」之廣告，即依廣告上所載電話與一名自稱「阿龍」（真實姓名、
    年籍不詳）之成年男子聯絡，「阿龍」承諾給予被告新臺幣（下同）二千元之對
    價，要求被告開立帳戶供其使用，被告雖預見該蒐集他人存摺使用之「阿龍」男
    子將藉蒐購之存摺以遂行財產上犯罪之目的，惟被告為貪得該「阿龍」之男子承
    諾給予之金錢，竟不顧他人可能遭受財產上損害之危險，即基於幫助該「阿龍」
    之男子犯罪之不確定故意，於同日至臺中市○區○○路四段二０八之一號聯邦商
    業銀行文心分行，開設第000000000000號帳戶，並將存摺、印章、
    提款卡交付該「阿龍」之男子後，取得二千元酬勞，而容任其藉該帳戶以遂行犯
    罪。該「阿龍」之男子即基於意圖為自己不法所有之概括犯意，連續於自由時報
    刊登以０九二五─三六三九０六號行動電話為聯絡方法之信用貸款廣告；嗣被害
    人乙○○於九十年十一月二十二日上午循廣告電話向該「阿龍」之男子詢問信用
    貸款事宜時，該「阿龍」之男子向被害人乙○○詐稱欲幫助被害人乙○○將帳戶
    中的存款增加十倍，要求被害人乙○○依其指示行事，致被害人乙○○陷於錯誤
    ，於同日上午在臺中市○○路依「阿龍」於電話中之指示操作提款機，將被害人
    乙○○於誠泰銀行公益分行、第000000000000號帳戶中之八萬八千
    八百元轉出至被告之前揭帳戶中後，隨即遭提領一空，被害人乙○○始查覺受騙
    。另被害人丙○○於九十一年二月二日亦循前開廣告向該「阿龍」之男子詢問信
    用貸款事宜，「阿龍」之男子要求被害人丙○○先匯三萬元至被告所開立之前開
    帳戶中始可借到三十萬元，致被害人丙○○陷於錯誤，於同日十二時五十九分許
    ，在高雄市苓雅區○○○路三二四號郵局匯出三萬元至上開帳戶後，被害人丙○○因遲遲未借得三十萬元，始知受騙，因認被告涉犯刑法第三十條第一項、第三
    百三十九條第一項幫助詐欺取財罪嫌。
二、按犯罪事實應依證據認定之，無證據不得推定其犯罪事實；又不能證明被告犯罪
    者，應諭知無罪之判決，刑事訴訟法第一百五十四條、第三百零一條第一項分別
    定有明文；且認定不利於被告之事實，須依積極證據，苟積極證據不足為不利於
    被告事實之認定時，即應為有利於被告之認定，更不必有何有利之證據，亦有最
    高法院三十年上字第八一六號判例可資參照；並認定犯罪事實所憑之證據，雖不
    以直接證據為限，間接證據亦包括在內；然而無論直接或間接證據，其為訴訟上
    之證明，須於通常一般之人均不致有所懷疑，而得確信其為真實之程度者，始得
    據為有罪之認定，倘其證明尚未達到此一程度，而有合理之懷疑存在時，基於無
    罪推定之原則，即應為無罪之判決（最高法院七十六年台上字第四九八六號判例
    參照）。次按幫助犯之成立，主觀上行為人須有幫助故意，客觀上須有幫助行為
    。而幫助犯係從屬於正犯而成立，並無獨立性，故幫助犯須對正犯之犯罪事實，
    具有共同認識而加以助力，始能成立，其所應負責任，亦以與正犯有同一認識之
    事實為限，若正犯所犯之事實，超過其共同認識之範圍時，則幫助者事前既不知
    情，自不負責；從犯對正犯行為所認識之內容，如與正犯所發生之事實不一致時
    ，應僅就其所認識之範圍負責；刑法上之幫助犯，係對於犯罪與正犯有共同之認
    識，而以幫助之意思，對於正犯資以助力者而言。若於正犯之犯罪無共同之認識
    ，則非幫助犯（最高法院七十五年度台上字第一五○九號、八十四年度台上字第
    五九九八、六四七五號、八十八年度台上字第一二七０號判決參照）。亦即，幫
    助犯係幫助正犯犯特定之罪，故對於正犯之犯罪（即正犯之實行行為）須有認識
    ，如其認識與事實不符時，仍以其所認識為準（此即屬「從犯過剩」問題）。不
    論直接或間接故意，亦不論對犯罪故意採認識主義（表象說，Vorstellungstheo
    rie）、希望主義（意思說，Willenstheorie）或容認主義（容認說，Enwilligu
    ngstheorie），均須對該當構成要件之客觀事實有所認識，始足以成立故意犯。
    從而，幫助犯仍須對正犯該當構成要件之實行行為有所認識始足當之。如果僅以
    一般犯罪之「預見可能性」而非以對於正犯構成犯罪之事實之「預見（認識）且
    容認」（刑法第十三條）來認定幫助犯有無幫助故意，顯與刑法上所稱之故意相
    違。
三、本件公訴人認被告甲○○涉犯刑法第三十條第一項、第三百三十九條第一項幫助
    詐欺取財罪嫌，無非以(一)被告坦承有交付其聯邦商業銀行文心分行、帳號：00
    0000000000號帳戶之存摺、金融卡及印章予姓名、年籍不詳綽號「阿
    龍」之人，並有該帳戶之客戶基本資料一件附卷可稽；而被告之帳戶被用以對被
    害人乙○○、丙○○詐財一節，亦經被害人乙○○、丙○○於警訊中指述明確，
    且有誠泰銀行交易明細表三紙、郵局交易明細表一紙及被告前揭帳戶存款往來明
    細表一件在卷可查。(二)依現今金融機構交易實務，個人至各金融機關開戶並無何
    資格限制，並得以同一人名義申請數個帳戶使用，而該號「阿龍」之男子於無正
    當合理理由之情形下，向與之無身分、財產上利害關係之被告購買存摺使用，必
    定須冒該帳戶內之款項遭被告以補發存摺、提款卡之方式領用之風險，然該「阿
    龍」之男子非但不依正當途徑自己申請帳戶，反而甘冒風險向被告買受帳戶使用
    ，其行徑顯然違背社會正當行事之常態，該綽號「阿龍」之男子復對被告隱瞞其
    真實姓名、年籍，則社會上具有通常知識經驗之人就此均可認知到買受帳戶者係
    欲利用該帳戶隱匿資金流向及真正提用款項之人，以進行財產上犯罪。本件被告
    之學歷為國中畢業，出售帳戶時已年滿二十八歲，依其年齡及閱歷，自可預見該
    「阿龍」之男子買受帳戶之目的在利用該帳戶進行財產犯罪，此由被告自承於九
    十年七月十七日除出售前開帳戶之存摺、印章、提款卡予綽號「阿龍」之男子外
    ，尚出售被告自行申請使用之行動電話晶片卡予「阿龍」之男子；且當時亦對綽
    號「阿龍」之男子收購他人存摺之行為有所存疑等語，亦足證明此等詐欺取財犯
    罪之發生並不違背其本意。且縱使被告辯稱綽號「阿龍」曾告知該帳戶係用來給
    人投資理財云云屬實，惟他人投資理財何以需用非親非故之被告之帳戶？而存入
    該帳戶中之錢財隨時有遭被告提領之風險，已如前述，依被告之年齡及閱歷自能
    知悉該等說法顯然大違常情，被告復無法供明有何確信該存摺不致遭利用作為犯
    罪之情事，足見被告容任買受存摺者利用存摺犯罪之行為，向被告買受存摺之人
    據以詐欺取財，並不違背被告之本意等資為論據。訊據被告坦承有將其在聯邦商
    業銀行文心分行，開戶之第000000000000號帳戶之存摺、印章、提
    款卡等物，以二千元之代價交付綽號「阿龍」之男子等事實；惟否認有何幫助詐
    欺犯行，並辯稱：伊並不知道綽號「阿龍」之人是要以其帳戶詐欺，且出賣帳戶
    時，伊問綽號「阿龍」之人帳戶之用途，綽號「阿龍」之人告知是他人要存錢使
    用者，伊無幫助詐欺犯行等語。經查：
  (一)被告確有將其所持有聯邦商業銀行文心分行，開戶之第00000000000
    0號帳戶之存摺、印章、提款卡等物，以二千元之代價，經由報紙廣告聯絡綽號
    「阿龍」之不詳姓名、年籍之男子等事實，已經被告於檢察官訊問及本院審理時
    均坦白不諱，並有該帳戶客戶基本資料一件附卷可稽，足認被告自白部分與事實
    相符，是被告確有將其存摺、印章、提款卡等物交付他人使用之事實，固足堪認
    定。然被告是否因為交付存摺、印章、提款卡等物予他人使用，即應負檢察官所
    指刑法第三十條第一項、第三百三十九條第一項幫助詐欺取財罪責，依前揭關於
    刑法上幫助犯之說明，因幫助犯係從屬於正犯而成立，並無獨立性，故幫助犯須
    對正犯之犯罪事實，具有共同認識而加以助力，始能成立，其所應負責任，亦以
    與正犯有同一認識之事實為限。因檢察官所指被告所為本件涉案情節（交付存摺
    、印章、提款卡等物），並非詐欺取財之構成要件事實，亦即被告應否負檢察官
    所指幫助詐欺取財罪責，端視被告於交付其所持有之存摺、印章、提款卡等物予
    他人時，對於該他人所欲實施之特定詐欺取財犯罪之行為（以本案而言應係指俗
    稱「小額信貸詐欺」之犯罪行為），究有無認識，並本此認識進而以交付存摺、
    印章、提款卡等物之方式施予以助力，被告始應負幫助詐欺取財罪責；如無積極
    證據足認被告有此認識，即不得遽論以幫助詐欺取財罪責。查被告固自承有將其
    所持有之前揭存摺、印章、提款卡等物交付予綽號「阿龍」之不詳姓名之人；然
    依卷內現存可供調查之證據，該實際在自由時報分類廣告刊登「個人貸款０九二
    五─三六三九０六」之小額信貸廣告之人，即從事小額信貸詐欺之人，為一姓名
    、年籍不詳自稱「趙先生」之人或不詳姓名、年約三十歲之男子，此分據被害人
    乙○○、丙○○於警訊時指述明確；顯見並無足資認定被告所交付存摺、印章、
    提款卡等物之對象即綽號「阿龍」之人，即係向被害人乙○○、丙○○實施詐欺
    取財犯罪行為之人之依據；且公訴人亦未提出足資證明該綽號「阿龍」之人與自
    稱「趙先生」或不詳姓名、年約三十歲之男子係屬同一人之證據，即遽僅以被告
    之前揭帳戶交付於綽號「阿龍」之人後，確有被害人乙○○、丙○○因不詳姓名
    之人實施詐欺取財之犯罪行為，且要求被害人匯款入被告之前揭帳戶，即認被告
    交付帳戶之對象與其後以該帳戶實施詐欺取財犯罪行為之人為屬同一人，自嫌速
    斷。蓋因一般人頭帳戶之取得，非必出於直接向帳戶名義人以購買或承租等方式
    而取得，甚而多係由特定人登報以刊登廣告購買或承租方式蒐集後，再出賣或出
    租予需要使用之人；其有需要之人亦率多自報紙分類廣告尋找而向他人購買或承
    租；此由本件被告所供其出賣帳戶係經由報紙分類廣告上「存摺買賣」之廣告，
    而依廣告上所載聯絡電話與綽號「阿龍」之人聯繫，而出賣其前揭帳戶之事實，
    亦可得知；而該綽號「阿龍」之人既係刊登「存摺買賣」之廣告，顯見為一蒐集
    存摺後，再出賣或出租予他人使用之人；則其與嗣後實施本件小額信貸詐欺之自
    稱「趙先生」或不詳姓名、年約三十歲之男子，是否為同一人，亦屬存疑。亦即
    本件並無積極證據可證該嗣後實施詐欺取財犯行之人，究係直接自被告處取得被
    告前揭帳戶資料之綽號「阿龍」之人，或係自該綽號「阿龍」之人處取得，甚或
    再輾轉取得者，在此種種可能之原因未被排除前，尚難以臆測或推論之方法，即
    認定被告交付其所持存摺、印章、提款卡等物之對象，即係其後與實施詐欺取財
    行為之人；又既無積極證據可認被告交付存摺、印章、提款卡等物之人即係公訴
    人所指綽號「阿龍」之人，則被告對於此輾轉取得其存摺、印章、提款卡等物之
    人之取得該帳戶之目的為何，是否從事犯罪或從事何種犯罪，是否有認識？且於
    交付時，對於其交付存摺、印章、提款卡等物之對象確係欲以被告所交付之存摺
    、印章、提款卡等物實施詐欺取財行為有所認識，而其之交付係本此認識而施以
    助力者，亦非無疑，尚難遽以認定。
  (二)公訴人雖以依現今金融機構交易實務，個人至各金融機關開戶並無何資格限制，
    並得以同一人名義申請數個帳戶使用，而該綽號「阿龍」之男子於無正當合理理
    由之情形下，向與之無身分、財產上利害關係之被告購買存摺使用，必定須冒該
    帳戶內之款項遭被告以補發存摺、提款卡之方式領用之風險，然該綽號「阿龍」
    之男子非但不依正當途徑自己申請帳戶，反而甘冒風險向被告買受帳戶使用，其
    行徑顯然違背社會正當行事之常態；且該綽號「阿龍」之男子復對被告隱瞞其真
    實姓名、年籍，則社會上具有通常知識經驗之人就此均可認知到買受帳戶者係欲
    利用該帳戶隱匿資金流向及真正提用款項之人，以進行財產上犯罪。另參以本件
    被告之年齡、閱歷等，應可預見該綽號「阿龍」之男子買受帳戶之目的在利用該
    帳戶進行財產犯罪，此由被告出售帳戶時，亦對綽號「阿龍」之男子收購他人存
    摺之行為有所存疑等語，而認被告對於詐欺取財犯罪之發生並不違背其本意等語
    。然如前所述，本件公訴人並未舉出證據證明，被告所交付其前存摺、印章、提
    款卡等物之對象即係其後實施詐欺取財犯罪之人或與之有犯意聯絡、行為分擔之
    人。且查人頭戶問題在本國固普遍存在，然其用途甚多，諸如請領款項、規避稅
    捐、金融證券商品買賣或其他合法、非法財務操作、洗錢、恐嚇取財（如常見之
    「擄車勒贖」、「擄鴿勒贖」）、詐欺取財（諸如「刮刮樂詐欺」、「退稅轉帳
    詐欺」、「小額信貸詐欺」等）、賭博（如經營「六合彩」、「職棒賭博」等）
    、重利或常業重利（如地下錢莊），甚至擄人勒贖、毒品買賣等各種合法、非法
    用途，而非僅限於詐欺取財一途。不論直接或間接故意，在確認行為人之幫助故
    意內容時，必須就行為人於幫助行為時究係幫助正犯為何種犯罪行為予以認定，
    而非專以事後正犯為何種犯罪行為來反推行為人之幫助故意內容。否則，幫助犯
    之處罰將極為不確定，且亦有違罪刑法定主義之原則。亦即被告於交付其帳戶予
    該綽號「阿龍」之人時，依常理言，固有可能懷疑係將供不法之用途（即如公訴
    人所指供作財產上犯罪之目的）；然如前所述，其帳戶之用途非僅止於一端，被
    告懷疑將被供不法用途之可能性尚未足以證明被告對於「正犯」所將實施特定犯
    罪之構成要件事實（以本件而言應指特定財產犯罪之構成要件事實）已有認識；
    亦即被告縱對於其所持有之前揭帳戶，可能將被用於不法用途有任何模糊之認識
    ，但對於「正犯」所將實施之特定犯罪，如無認識，即不能遽論以幫助罪責。舉
    例而言，如行為人某甲將帳戶出租予某乙，某乙再轉出租予某丙，某丙則使用該
    帳戶供其犯詐欺取財、常業重利、恐嚇取財等犯罪之被害人匯款之用，嗣某丙為
    警查獲，經由帳戶往來明細查知某丙有前揭詐欺取財等犯罪，則某甲單純出租帳
    戶之行為究係幫助詐欺取財、常業重利或恐嚇取財，亦或全部論之？再如行為人
    某甲將帳戶存摺交予某乙，某乙再轉租予某丙，由某丙用來為恐嚇取財犯行。某
    丙得逞後，即將帳戶再轉租予某丁，由某丁用來為詐欺取財犯行。某丁得逞後，
    即將帳戶交予某戊，由某戊用來為擄人勒贖犯行，因而為警查獲。則某甲究係幫
    助恐嚇取財、詐欺取財或擄人勒贖？其幫助犯之主觀犯意為何？就本件而言，公
    訴人認現今金融機關允許個人設立多個帳戶使用，該綽號「阿龍」男子之向被告
    購買帳戶使用，顯違背社會正當行事之常態，且復隱瞞自己之身分，而依被告之
    年齡、閱歷等，應可預見該綽號「阿龍」之男子買受帳戶之目的在利用該帳戶進
    行財產犯罪，並推論被告有幫助詐欺取財之幫助之未必故意。然同理邇來以實施
    以竊取他人車輛後再向車主恐嚇取財之犯罪（即俗稱擄車勒贖）、刮刮樂、退稅
    轉帳詐欺取財之人，或經營地下錢莊為常業重利之人，或違反證券交易法之人頭
    交易，亦率多以人頭帳戶充其被害人匯款及出入之帳戶，且亦經媒體廣為披載，
    則具有相同年齡、閱歷之被告，於為本件交付存摺、印章、提款卡等物予該綽號
    「阿龍」之人時，是否亦有認識及幫助之不確定故意，顯見尚不得以公訴人所指
    綽號「阿龍」之人所為違背社會正當行事之常態，用以推斷被告幫助故意之內容
    。從而，尚不得以被告前開帳戶事後被發現係供詐欺取財之用一節，即逕認被告
    有幫助詐欺取財之犯行。而仍需有其他積極之證據可證被告於交付其存摺、印章
    、提款卡等物予他人時，對於「正犯」所欲實施之特定犯罪類型之構成要件事實
    ，已有認識，且係基此認識而以交付存摺、印章、提款卡等物供其使用為方法，
    而對正犯施以助力，被告始應負幫助罪責。而本件並未有積極之證據，可證被告
    於交付其存摺、印章、提款卡等物予該綽號「阿龍」之人時，即已對其所交付之
    存摺、印章、提款卡等物將被使用於詐欺取財之犯罪行為，有認識且容認其發生
    ，並基此認識而施以助力，尚難論被告以幫助詐欺罪責。
  (三)雖目前國內人頭帳戶氾濫，尤其常被用於規避稅捐、金融證券商品買賣或其他財
    務操作，造成管理不便與金融秩序之破壞。邇來復常被用於詐欺取財、恐嚇取財
    及常業重利等犯罪之被害人匯款之用，以躲避權責機關之查緝，亦破壞社會秩序
    ，造成被害人財產之損失。且被告於交付於其帳戶予他人時，如前所述，依常理
    言應可能懷疑或預見將被使用於不法之用途，然此一般不法之預見，究與刑法上
    幫助犯須對正犯所為該當構成要件之實行行為有所認識之要件不符；為防範此等
    行為，其正途應係另覓規範或另立規範以匡正此種行為，而非依帳戶使用之結果
    反推，逕行以各該使用帳戶犯罪之「正犯」所犯罪名之幫助犯論處（除非能證明
    行為人確有幫助該特定犯罪之故意），否則將易造成法理適用之混亂與刑罰之不
    確定性。本件經查既無法證明正犯所為以詐欺取財犯行之實行行為係被告認識之
    內容，且係基於此認識而予以交付其上開存摺、印章、提款卡等物之方式，施以
    助力，依前揭法律規定及判例意旨，實難認被告有何幫助詐欺取財之故意存在。
    此外，本院復查無其他積極證據足認被告確有公訴人所指之幫助詐欺取財犯行，
    為不能證明被告犯罪，應諭知無罪之判決。
四、又此種人頭帳戶盛行，實與國人不重視個人信用之社會習慣有關，為端正此種行
    為，除應另立規範以導正之外，如何使國人重視個人信用，而不隨意將個人在金
    融機構設立之帳戶交付他人使用，甚或辦理行動電話門號供他人使用（即報載辦
    手機、換現金，且此種門號亦多使用於犯罪，如本件該實施小額信貸詐欺之行為
    人所使用之行動電話門號０九二五─三六三九０六號，當亦係人頭電話，或供撥
    打恐嚇電話等），以維持社會秩序，及各項交易之安全，實為當務之急。且本院
    雖為無罪之諭知，然非謂本院認同被告之行為，相反的，本院認被告之行為仍有
    一定程度之可非難性，只是依目前之法律規定，基於罪刑法定主義之原則，併刑
    罰謙抑思想，仍不能逕依公訴人所指幫助詐欺取財論處，均附此敘明。
據上論斷，應依刑事訴訟法第三百零一條第一項，判決如主文。
中      華      民      國      九十二      年    三    月    二十一    日
                                臺灣臺中地方法院刑事第一庭
                                        法官  林  源  森
右正本證明與原本無異。
如不服本判決，應於收受本判決後十日內向本院提出上訴書狀，其未敘述上訴理由者
，並得於提起上訴後十日內向本院補提理由書狀（均須按他造當事人之人數附繕本）
「切勿逕送上級法院」。
                                        書記官
中      華      民      國      九十二      年    三  月      二十四    日


司法院資訊處製作；財團法人民間司法改革基金會備份。
